【裁判字號】    95,簡,536
【裁判日期】    950929
【裁判案由】    土地增值稅
【裁判全文】
臺北高等行政法院判決
                                       95年度簡字第536號
原      告  甲○○
訴訟代理人  戊○○
被      告  臺北縣政府稅捐稽徵處
代  表  人  乙○○處長）住同.
訴訟代理人  己○○
            庚○○
上列當事人間因土地增值稅事件，原告不服臺北縣政府中華民國
94年7 月4 日北府訴決字第0940115549號（案號：00000000號）
訴願決定，提起行政訴訟。本院判決如下：
    主  文
訴願決定及原處分均撤銷。
被告應作成准予退還原告已納土地增值稅額之行政處分。
訴訟費用由被告負擔。
    事  實  及  理  由
一、被告代表人原為莊錦順，民國95年7 月16日變更為乙○○，
    茲由其具狀聲明承受訴訟，核無不合，應予准許。
二、事實概要：緣原告於民國93年1 月20日先購買坐落臺北縣板
    橋市○○段85-36 地號土地（下稱系爭土地）及地上建物台
    北縣板橋市○○路○ 段123 巷34號，後於同年11月7 日出售
    坐落臺北縣板橋市○○段988 地號土地及地上自用住宅台北
    縣板橋市○○路○ 段220 巷10號。嗣原告於93年11月25日依
    土地稅法第35條規定，向被告申請重購自用住宅用地退還已
    繳納之土地增值稅，經被告以94年1 月14日北稅財一字第09
    40003855號函否准。原告不服，提起訴願，遭決定駁回，遂
    提起本件行政訴訟。
三、原告起訴意旨略以：
  (一)按土地稅法第9 條規定：「本法所稱自用住宅用地，指土地
    所有權人或其配偶、直系親屬於該地辦竣戶籍登記，且無出
    租或供營業用之住宅用地」，原告於93年1 月20日購買系爭
    土地及地上房屋，於93年1 月30日交屋後數日即遷入自住，
    直至93年5 月接獲房屋稅繳款通知書，始知系爭土地地上房
    屋按營業稅率課徵房屋稅，旋即向被告查詢，得知尚有新興
    保全股份有限公司（下稱新興保全公司）設籍該處，經被告
    協助辦理房屋用途變更，並辦竣戶籍遷入，且由原告申請按
    自用住宅用地課徵系爭土地地價稅，嗣後系爭土地即按自用
    住宅稅率課徵地價稅。是以，被告於系爭土地地價稅部分，
    既能核准按自用住宅用地計徵，於本件土地增值稅退稅申請
    時，卻認定系爭土地有違自用住宅用地之規定，被告前後不
    一之認定標準，實難令原告心服。
  (二)本件與財政部86年10月30日台財稅第860671565 號函釋規定
    所示意旨相當類似，因新興保全公司於原告購買系爭房屋時
    即已設籍該處，被告豈能以該新興保全公司於93年1 月至4
    月間均領有統一發票且申報營業稅為由，從而認定原告將系
    爭房屋出租與新興保全公司供營業使用。被告就此應提出證
    明，不得要求原告舉證。又原告購屋時並不知如何查詢有無
    設立公司行號情事，何況原告於接獲房屋稅繳款通知書時，
    因察覺有異，隨即向被告反應並辦理變更手續，並無怠惰之
    情事。被告認定原告將系爭土地地上房屋出租與新興保全股
    份有限公司供營業使用，實有違誤。
  (三)原告於接獲本件訴願決定書時，即將事實告知臺北縣板橋市
    長壽里辦公室尋求救濟，得里長丁○○出具證明書，證明新
    興保全公司於93年1 月即遷往他處，並未再於系爭土地地上
    房屋營業。又原告為免訟累，於里長出具證明書時，曾致電
    訴願機關詢問可否補件審查，惟訴願機關諭示原告直接提起
    行政訴訟。
  (四)為此，請求原處分及訴願決定均撤銷並命被告退還原告已繳
    納之土地增值稅稅款。
四、被告答辯則以：
  (一)查土地稅法第35條第2 項先購後售自宅用地退稅之規定，其
    目的在避免因課徵土地增值稅，降低所有權人重購自用住宅
    用地之能力，其適用自應以有「重購自用住宅用地」之事實
    為前提，而「自用住宅用地」之認定，依土地稅法第9 條規
    定，應以土地所有權人或其配偶、直系親屬於該地辦竣戶籍
    ，且無出租或供營業用之住宅用地為準。本件先購土地原告
    於93年1 月20日購入後，其地上建物查有新興保全公司為營
    業登記，且該公司於93年1 月至4 月間均有領用統一發票且
    申報營業稅，此有經財政部臺灣省北區國稅局臺北縣分局查
    復之自用住宅用地地上建物使用情形查復表附卷可稽，系爭
    土地非屬自用住宅使用之土地，洵堪認定。從而被告否准原
    告重購退稅之申請，揆諸前揭規定，並無不合。
  (二)次按土地稅法第41條規定：「依第17條規定，得適用特別稅
    率之用地，土地所有權人應於每年（期）地價稅開徵40日前
    提出申請，逾期申請者，自申請之次年期開始適用．．．」
    ，第17條規定：「合於下列規定之自用住宅用地，其地價稅
    按千分之2 計徵．．．」，故合於自用住宅用地要件者，在
    一定面積內，凡於開徵前40日提出申請，則當期地價稅即可
    適用自用住宅之特別稅率核課。而土地稅法第35條所定土地
    增值稅重購退稅要件，不僅出售地及重購地均須符合同法第
    9 條自用住宅用地之規定，尚須符合出售地於出售前一年、
    重購地於取得後，均無出租及營業之情形，始可按自用住宅
    用地稅率核課土地增值稅。可知，地價稅及土地增值稅二者
    適用自用住宅稅率之規定，並非盡然相同，則原告將地價稅
    之規定與土地增值稅之退稅認定相提並論，自非可採。
  (三)至原告主張本件與財政部86年10月30日台財稅第860671565
    號函釋所示精神相當類似乙節。查上開財政部函釋略以：「
    陳××君經拍賣取得××地號土地，因該土地遭前業主直系
    親屬占用，土地所有權人並無居住事實，如經查明該土地符
    合土地稅法第9 條及第17條規定，應准按自用住宅用地稅率
    課稅」，顯與本件情節有異，不得執為本件土地增值稅應予
    重購退稅之論據。又訴稱其購入系爭土地後即供自用，原告
    於購屋時豈能查知有新興保全公司虛設行號請領發票情事，
    被告據此認定系爭土地供營業使用，與事實不符云云。查新
    興保全公司於93年1 月至4 月間均有領用統一發票且申報營
    業稅之營業事實，原告又未能提出其他足資認定該系爭土地
    於上開期間無供營業使用之確切證明，空言主張，實難採憑
    。
  (四)為此，請求駁回原告之訴。
五、按土地稅法第9 條規定：「本法所稱自用住宅用地，指土地
    所有權人或其配偶、直系親屬於該地辦竣戶籍登記，且無出
    租或供營業用之住宅用地」；第35條第1 項第1 款規定，土
    地所有權人於出售自用住宅用地後，自完成移轉登記之次日
    起，2 年內重購未超過3 公畝之都市土地或．．．仍作為自
    用住宅用地者，其新購土地地價超過原出售土地地價，扣除
    繳納土地增值稅之餘額者，得向主管稽徵機關申請就其已納
    之土地增值稅額內退還其不足支付新購土地地價之數額。「
    前項規定土地所有權人於先購買土地後，自完成移轉登記之
    日起2 年內，始行出售土地者，準用之」；「．．．第2 項
    規定，於土地出售前1 年內，曾供營業使用或出租者，不適
    用之」，復為同條第2 項、第3 項所明定。又土地稅法第35
    條第2 項先購後售自宅用地退稅之規定，其目的在避免因課
    徵土地增值稅，降低所有權人重購自用住宅用地之能力，其
    適用自應以有「重購自用住宅用地」之事實為前提，而「自
    用住宅用地」之認定，依土地稅法第9 條規定，應以土地所
    有權人或其配偶、直系親屬於該地辦竣戶籍，且無出租或供
    營業用之住宅用地為準，此亦為被告所闡述認同。是以，本
    件之爭點即在於原告所重購之住宅，是否符合土地稅法第9
    條規定之自用住宅用地之定義？
六、查本件原告所重購之住宅台北縣板橋市○○路○ 段123 巷34
    號坐落於系爭土地之上，雖經被告向財政部臺灣省北區國稅
    局臺北縣分局查證，結果有新興保全公司為營業登記，且該
    公司於93年1 月至4 月間均有領用統一發票且申報營業稅，
    固有財政部台灣省北區國稅局臺北縣分局查復之自用住宅用
    地上建物使用情形查復表附卷可憑。惟查，原告主張其購買
    該住宅後，即於93年1 月30日交屋後數日遷入自住，根本不
    知住宅早經他人登記為營業處所，經事後查證方知有此情事
    ，惟營業人業已他遷，但並未將登記變更或註銷等事實，經
    通知土地出賣人丙○○結證稱：伊係在92年9 月買進系爭土
    地及地上建物，地上建物原供前所有權人羅小姐提供其子開
    設保全公司使用，伊購買前有要求羅小姐應將公司登記他移
    ，但事實上有無他移，伊並不知情；買進房地後，伊稍作整
    理並將屋外的保全公司招牌卸下，即又委託仲介公司轉售等
    語。另證人即原告之里長丁○○結證稱：伊住處與原告所購
    入之新屋相隔一條巷弄，伊也認識原來的屋主羅惠如，新興
    保全公司為其男友所開設，該公司曾因豎立招牌而與樓上鄰
    居發生糾紛，伊曾居中排解；迄92年間有聽說房屋已賣掉且
    有騰空，但招牌還在等語（以上均見本院95年6 月2 日準備
    程序筆錄）。足證系爭土地上建物之營業登記為原屋主之男
    友所設，惟房屋歷經二次轉手，新興保全公司早在丙○○買
    受之92年9 月間前後即已他遷，然未變更營業登記，原告主
    張堪予採信。又原告全戶戶籍於93年5 月18日由原來居住之
    台北縣板橋市○○路○ 段220 巷10號遷出，並遷入重購之台
    北縣板橋市○○路○ 段123 巷34號，此有原告全戶戶口名簿
    影本附於原處分卷可稽。則原告重購之住宅，自已符合土地
    稅法第9 條規定之要件，原告申請重購自用住宅用地退還已
    繳納之土地增值稅，自應准許。乃本件被告僅循機關相互協
    助之方式，經由書面調查，未予實地查明有無出租或營業情
    形，即遽認該土地有出租或供營業之情事，而否准原告之申
    請，自有未當。
七、從而，原處分於法未合，訴願決定予以維持，亦有不當。原
    告訴請撤銷原處分及訴願決定，並判命被告應作成准予退還
    已納土地增值稅額之處分，為有理由，應予准許。又本件為
    簡易訴訟事件，爰不經言詞辯論，逕為判決，併予敘明。
據上論結，本件原告之訴為有理由，爰依行政訴訟法第98條第3
項前段、第233條第1項、第236條，判決如主文。
中    華    民    國    95    年     9    月   29     日
                               第七庭法  官  李  玉  卿
上為正本係照原本作成。
本件以訴訟事件所涉及之法律見解具有原則性者為限，始得於本
判決送達後20日內向本院提出上訴狀並表明上訴理由，如已於本
判決宣示後送達前提起上訴者，應於判決送達後20日內補具上訴
理由（均按他造人數附繕本），且經最高行政法院許可後方得上
訴。
中    華    民    國    95    年     9    月   29     日
                                     書記官  楊  怡  芳


司法院資訊處製作；財團法人民間司法改革基金會備份。
